臺灣高等法院民事判決　　　　　　　　　　　　　　九十三年度家上字第二二八號
　　上　訴　人　乙○○
　　訴訟代理人　柯士斌律師
　　複 代理 人　周相甫律師
　　被 上訴 人　甲○○
右當事人間請求確認婚姻關係不成立事件，對於中華民國九十三年六月十八日臺灣基
隆地方法院九十三年度婚字第一三二號第一審判決提起上訴，本院於九十三年十一月
二十二日言詞辯論終結，判決如下：
    主      文
上訴駁回。
第二審訴訟費用由上訴人負擔。
    事      實
甲、上訴人方面：
一、聲明：
  (一)原判決廢棄。
  (二)右廢棄部分，被上訴人第一審之訴駁回。
  (三)第一、二審訴訟費用均由被上訴人負擔。
二、陳述：除與原判決記載相同者，茲引用之外，補稱：
  (一)兩造於民國（下同）九十二年十月二十七日在基隆市○○○路一三五巷三一號五
    樓家中結婚，因渠等曾兩次結婚復離婚，故當日並未廣發喜帖，惟家中門有打開
    ，且有上訴人母親林楊美月與妹妹林麗芳作見證人，並有向祖先及母親行三鞠躬
    及夫妻對拜之禮，此觀證人林麗芳、林楊美月與上訴人之陳述可知，已屬有進行
    公開儀式（最高法院八十四年台上字第一六八九號判決參照），且渠等所述之細
    節大致相同，可認與事實相符，被上訴人謂結婚當日其不在家，惟未舉證以實其
    說，顯不足採。
  (二)又兩造於度完蜜月（上證四）後，尚於同年十一月二十八日在基隆市○○○路「
    海珍饌」餐廳補請喜宴（上證五），此亦有證人史塵生、巫賜銀與張阿鳳之證詞
    可證，況觀被上訴人將
    有結婚之真意，故兩造結婚已符合民法第九百八十二條第一項規定之要件。
乙、被上訴人方面：
一、聲明：
  (一)駁回上訴。
  (二)第一、二審訴訟費用均有上訴人負擔。
二、陳述：除與原判決記載相同者，茲引用之外，補稱：
  (一)被上訴人並無同意與上訴人再結婚，且於九十二年十月二十七日亦無至上訴人家
    中舉行結婚儀式，證人林麗芳係上訴人之妹，其證言顯有偏袒上訴人之情，況其
    證言亦與上訴人多不相符。且上訴人家中並非公開場所，亦無不特定第三人得共
    見共聞之情，難謂有公開儀式。
  (二)「海珍饌」餐廳聚會並非結婚喜宴，此觀證人史塵生等之證詞即知，被上訴人係
    基於友誼始出席該餐會，上訴人所言之九十二年十月二十七日結婚並不成立。
  (三)再者，被上訴人係因上訴人謊稱要辦理健保卡退保始將
    同意辦理結婚登記。且被上訴人僅係為答謝上訴人多年照顧及離異後仍贈與房屋
    並照顧小孩始答應一起出遊，並非蜜月旅行。
    理      由
一、本件被上訴人起訴主張：伊並無同意與上訴人結婚，且於九十二年十月二十七日
    亦無至上訴人家中舉行儀式，況上訴人家並非公開場所，亦非有不特定第三人得
    共見共聞之情，難謂有公開儀式，而「海珍饌」餐廳聚會亦非結婚喜宴，上訴人
    所言之九十二年十月二十七日結婚並不成立。又被上訴人係因上訴人謊稱要辦理
    健保卡退保始將
    造間之婚姻關係不成立等語。
二、上訴人則以：兩造於九十二年十月二十七日在上訴人家中結婚，當日家中門有打
    開，且有上訴人母親林楊美月與妹妹林麗芳作見證人，並有向祖先及母親行三鞠
    躬及夫妻對拜之禮，已有公開儀式。又兩造嗣並於「海珍饌」餐廳補請喜宴，且
    被上訴人尚將
    兩造結婚應已符合民法第九百八十二條第一項規定之要件等語，資為抗辯。
三、按確認法律關係之訴，非被上訴人有即受確認判決之法律上利益者，不得提起之
    ，民事訴訟法第二百四十七條第一項前段定有明文。所謂即受確認判決之法律上
    利益，係指法律關係存否不明確，致原告在私法上的地位有受侵害之危險，而此
    危險得以對於被告之確認判決除去之者而言（最高法院四十二年臺上字第一○三
    一號判例參照）。本件被上訴人主張其與上訴人間並未舉行公開儀式，亦無證人
    見證，然兩造業已因
    致被上訴人在私法上之地位受侵害之危險，而有以確認婚姻關係判決除去之必要
    ，參照前揭說明，被上訴人提起本件確認訴訟，自有確認判決之法律上利益，合
    先敘明。
四、復按因婚姻制度涉及公益，故結婚除須具備一般法律行為之要件外（如須經當事
    人合意、有結婚能力等），尚須符合結婚之法定要件，此觀民法第九百八十二條
    至第九百八十五條之規定自明。另依民事訴訟法第五百六十八條第一項之規定，
    有婚姻無效之訴與婚姻不成立之訴，若未依民法第九百八十二條第一項規定舉行
    公開儀式，亦即無結婚之事實，僅有婚姻之形式，此情形係屬婚姻不成立；若有
    結婚之事實而不具備民法第九百八十二條第一項規定之方式，應為婚姻無效（最
    高法院七十八年度台上字第二０一三號、八十六年台上字第四八六號判決意旨參
    照）。查本件被上訴人起訴聲明求為依民法第九百八十八條第一款判決兩造婚姻
    關係無效，其主張為其根本不在場，兩造未舉行結婚之儀式，亦未同意辦理結婚
    登記等語，探求當事人之真意，應係訴請確認兩造婚姻關係不成立，併予敘明。
五、被上訴人主張兩造於九十二年十一月十二日雖在
    為夫妻嗣離婚，上訴人誆稱要辦理健保手續取得
    ，並未舉行儀式等情。上訴人雖辯稱：九十二年十月二十七日有舉行公開儀式，
    結婚當時有在家中向祖先牌位鞠躬，上訴人之母及妹妹均在場見證等語。惟上訴
    人所辯稱曾在家中舉行公開儀式乙節，所舉證人林楊美月為母親、林麗芳為妹妹
    ，均其至親，已難免偏頗之虞，甚且上訴人事後尚接受原介紹人史塵生之邀宴，
    但祭拜之時竟無任何原介紹人或相關人士在場，且在外人無法出入之家中，林楊
    美月稱以手拜互相敬禮（見本院卷第四八頁），林麗芳則稱只是鞠躬，印象中未
    拱手等語（見本院卷第六一頁），儀式如此簡單，亦與常情有違，況林楊美月說
    只是拜祖先，林麗芳則稱林楊美月坐著接受兩造行三鞠躬禮，上訴人則稱：母親
    站著，因公寓很小，沒地方坐等語（見本院卷第六○頁、六二頁），祭拜方式明
    顯不同，關於舉行之時間究係上午八時或九時，上訴人亦記憶不清，其主張尚難
    採信，上訴人無法證明有結婚之事實存在，被上訴人稱未曾與上訴人結婚該婚姻
    不成立，尚屬可採。
六、又上訴人所聲請訊問之證人史塵生、巫賜銀、張阿鳳，均證實九十二年十一月二
    十八日在海珍饌餐廳聚會乃一般餐會，非結婚宴會請客，由史塵生請客付錢，巫
    賜銀、張阿鳳均不知有第三次結婚之事（見本院卷第四五頁起至第四七頁），且
    聚餐時間已在結婚登記之後，則此次聚會與結婚儀式無涉，而參與聚會者均兩造
    好友竟不知兩造第三次結婚，更足證無所謂於九十二年十月二十七日第三次結婚
    之事。
七、綜上所述，被上訴人主張為可採，上訴人所辯均無可取。本件無法認已符合結婚
    之要件，依照前揭說明，兩造婚姻自屬不成立。從而，被上訴人以兩造結婚事實
    不存在為由，訴請確認兩造婚姻關係不成立，為有理由，應予准許。是則原審判
    決確認兩造婚姻關係不成立，於法並無不合。上訴意旨指摘原判決不當，求予廢
    棄改判，為無理由，應予駁回。
八、據上論結，本件上訴為無理由，依民事訴訟法第四百四十九條第一項、第七十八
    條，判決如主文。
中　　　華　　　民　　　國　　九十三　　年　　 十二 　　月　　　六　　　日
                              民事第二庭
                                  審判長法  官  張  耀  彩
                                        法  官  王  仁  貴
                                        法  官  黃  嘉  烈
正本係照原本作成。
如不服本判決，應於收受送達後二十日內向本院提出上訴書狀，其未表明上訴理由者
，應於提出上訴後二十日內向本院補提理由書狀（均須按他造當事人之人數附繕本）
上訴時應提出委任律師或具有律師資格之人之委任狀；委任有律師資格者，另應附具
律師資格證書及釋明委任人與受任人有民事訴訟法第四百六十六條之一第一項但書或
第二項（詳附註）所定關係之釋明文書影本。
中　　　華　　　民　　　國　　九十三　　年　　 十二 　　月　　　七　　　日
　　　　　　　　　　　　　　　　　　　　書記官  倪  淑  芳
附註：
民事訴訟法第四百六十六條之一（第一項、第二項）：
對於第二審判決上訴，上訴人應委任律師為訴訟代理人。但上訴人或其他法定代理人
具有律師資格者，不在此限。
上訴人之配偶、三親等內之血親、二親等內之姻親，或上訴人為法人、中央或地方機
關時，其所屬專任人員具有律師資格並經法院認為適當者，亦得為第三審訴訟代理人
。
